【裁判字號】    94,財管,14
【裁判日期】    950320
【裁判案由】    指定遺產管理人
【裁判全文】
臺灣苗栗地方法院民事裁定              94年度財管字第14號
聲  請  人  新竹國際商業銀行股份有限公司
法定代理人  乙○○
相  對  人
即被繼承人  甲○○原名何鳳琴.
上列聲請人聲請指定甲○○之遺產管理人事件，本院裁定如下：
    主  文
指定財政部國有財產局臺灣中區辦事處為被繼承人甲○○（民國
五十五年九月十六日出生，身分證統一編號：Ｚ0000000
00號，民國九十四年八月二十二日死亡，生前住苗栗縣苗栗市
○○里○○鄰○○街八十四號）之遺產管理人。
准對被繼承人甲○○之繼承人為承認繼承之公示催告。
被繼承人甲○○之繼承人，應自本公示催告最後登載新聞紙之日
起，壹年內承認繼承，上述期限屆滿，無繼承人承認繼承時，被
繼承人甲○○之遺產，於清償債權並交付遺贈物後，如有剩餘即
歸屬國庫。
程序費用由被繼承人甲○○之遺產負擔。
    理  由
一、本件聲請意旨略以：相對人即被繼承人甲○○於民國（下同
    ）94年5 月23日向聲請人新竹國際商業銀行股份有限公司借
    款新臺幣（下同）3,200,000 元，目前尚積欠聲請人借款本
    金計3,200,000 元在案，而相對人業於94年8 月22日死亡，
    其遺有財產，惟其繼承人均拋棄繼承，致聲請人之債權無法
    行使，為保全債權，爰依民法第1178條第2 項之規定提起本
    件聲請等語。
二、按「先順序繼承人均拋棄其繼承權時，由次順序之繼承人繼
    承。其次順序繼承人有無不明或第4 順序之繼承人均拋棄其
    繼承權者，準用關於無人承認繼承之規定」，「繼承開始時
    ，繼承人之有無不明者，由親屬會議於1 個月內選定遺產管
    理人，並將繼承開始及選定遺產管理人之事由，向法院報明
    」，「親屬會議依前條規定為報明後，法院應依公示催告程
    序，定6 個月以上之期限，公告繼承人，命其於期限內承認
    繼承（第1 項）。無親屬會議或親屬會議未於前條所定期限
    內選定遺產管理人者，利害關係人或檢察官，得聲請法院選
    任遺產管理人，並由法院依前項規定為公示催告（第2 項）
    」，民法第1176條第6 項、第1177條、第1178條分別定有明
    文。
三、經查：聲請人所陳上開事實，業據其提出被繼承人原簽發之
    借據影本、被繼承人之繼承系統表、戶口名簿、戶籍謄本及
    本院通知拋棄繼承准予備查函文影本等各1 件為證，另被繼
    承人之繼承人均已辦理拋棄繼承之事實，亦經本院依職權調
    閱甲○○之各順位繼承人向本院聲明拋棄繼承權之卷宗（本
    院94年度繼字第273 號）查明屬實，足認聲請人聲請本院指
    定遺產管理人，為有理由，應予准許。
四、本院函請聲請人提出指定遺產管理人之建議人選，聲請人具
    狀陳述略以：相對人即被繼承人何詹金妹年逾78歲，不識字
    ，相對人之二哥何玉淵失業在家，對於相對人之事一概推說
    不知，推薦其兄何玉樁為遺產管理人，相對人之三姊何蘭香
    因事務繁忙，推薦其兄何玉樁為遺產管理人，相對人之五姊
    何鳳圭上班時間長且居住外地，推薦其兄何玉樁為遺產管理
    人等語（見卷第24頁），而本院依職權通知相對人之長兄何
    玉樁，其到庭陳稱：已拋棄繼承權，並無意願擔任相對人之
    遺產管理人等語（見卷第31頁），是相對人之親屬均不適合
    或無意願擔任相對人之遺產管理人。爰審酌本院倘指定並無
    意願者擔任相對人之遺產管理人，其若不出面處理相關事宜
    ，則本院之指定即無實益，為解決遺債之事宜，屆時勢將改
    定財政部國有財產局臺灣中區辦事處為遺產管理人，且斟酌
    擔任遺產管理人須熟悉相關法律程序，否則尚有稅捐相關法
    令之罰責，實非一般親屬必然可勝任，如強令無管理意願之
    被繼承人親屬擔任遺產管理人，不僅使該遺產管理人陷於稍
    有不慎即涉罰責之危險，且被繼承人之債權人亦因遺產管理
    人不履行其職務，而延滯其受償，實有礙交易安全。又依民
    法第1185條之規定，無人繼承之遺產，於清償債權、交付遺
    贈物後，如有賸餘歸屬國庫，從而無人繼承之遺產若有賸餘
    ，終歸國家所取得，凡此應由管理國有財產之機關處理無人
    繼承之遺產無訛，惟如非經遺產管理程序即由遺產管理人完
    成清償債權並交付遺贈物等清算程序前，實無從知悉該遺產
    是否有賸餘，苟以繼承人均拋棄繼承推論該遺產絕無賸餘，
    不免擅斷，再參以無人繼承之遺產如有賸餘即歸國庫，而由
    職司國有財產管理之機關管理，如無賸餘則職司國有財產管
    理之機關即不願管理，兩相對照，顯與國家機關具有公益性
    質甚不相符。又職司國有財產管理之機關代為管理無人繼承
    之遺產所為支出，雖係由納稅義務人共同承擔，惟國有財產
    管理之機關既能取得無人繼承且無負債之遺產，又係國家機
    關，衡諸社會保險之概念，該支出實與社會公平正義無違。
    因此本院認相對人生前既設籍於苗栗縣，自宜指定具公信力
    之財政部國有財產局臺灣中區辦事處為其遺產管理人，並依
    法為承認繼承之公示催告，爰裁定如主文所示。
五、依非訟事件法第21條第1項，裁定如主文。
中    華    民    國    95    年    3     月    20    日
                  家事法庭    法  官  伍偉華
以上正本與原本無誤。
如對本裁定不服，應於裁定送達翌日起10日內向本院提出抗告狀
附繕本，並繳納抗告費用。
                              書記官  許瑞萍
中    華    民    國    95    年    3     月    21    日


司法院資訊處製作；財團法人民間司法改革基金會備份。
